【裁判字號】    97,訴,224
【裁判日期】    971224
【裁判案由】    返還土地等
【裁判全文】
臺灣新竹地方法院民事判決               97年度訴字第224號
原      告  丁○○
原      告  乙○○
                      6號
原      告  丙○○
                      251號.
前列三人共同
訴訟代理人  彭成青律師
被      告  甲○○
訴訟代理人  孫志堅律師
上列當事人間返還土地等事件，本院於民國97年12月10日辯論終
結，判決如下：
    主  文
被告應將坐落於新竹縣湖口鄉○○段1296-47 地號土地如附圖所
示編號K-N-B-C-D-E-F-G-H-I-J-K 圍繞之範圍、面積參佰肆拾點
壹平方公尺之水泥及柏油剷除，並將土地返還原告丁○○與乙○
○。
被告應自民國九十七年四月十一日起至返還前開占用土地之日止
，按月給付原告丁○○、乙○○新台幣陸佰捌玖元。
被告應將坐落於新竹縣湖口鄉○○段1297地號土地如附圖所示編
號L-M-A-B-N-K-L 圍繞之範圍、面積貳拾捌點陸捌平方公尺之水
泥及柏油剷除，並將土地返還原告丙○○。
被告應自民國九十七年四月十一日起至返還前開占用土地之日止
，按月給付告丙○○新台幣貳佰陸拾元。
原告其餘之訴駁回。
訴訟費用由被告負擔十分之九，餘由原告負擔。
    事實及理由
一、原告之聲明及陳述：
(一)、聲明：
  1.被告應將坐落於新竹縣湖口鄉○○段1296-47地號土地如附
    圖所示編號K-N-B-C-D-E-F-G-H-I-J-K圍繞之範圍、面積
    340.1平方公尺之水泥及柏油剷除，並將土地返還原告丁○
    ○與乙○○。
  2.被告自起訴狀繕本送達被告之翌日起至返還前述占用系爭土
    地之日止，按月給付原告丁○○、乙○○新台幣862 元。
  3.被告應將坐落於新竹縣湖口鄉○○段1297地號土地如附圖所
    示編號L-M-A-B-N-K-L 圍繞之範圍、面積28.68 平方公尺之
    水泥及柏油剷除，並將土地返還原告丙○○。
  4.被告自起訴狀繕本送達被告之翌日起至返還前開占用系爭土
    地之日止，按月給付告丙○○新台幣325 元。
  5.訴訟費用由被告負擔。
(二)、陳述：
  1.緣坐落於新竹縣湖口鄉○○段1296-47地號土地係原告丁○
    ○、乙○○所共有，而坐落於同地段1297地號土地係原告丙
    ○○所有之土地。遭被告無權占用並於民國97年3月2日在其
    上鋪設柏油及水泥而使用。經本院會同兩造及新竹縣新湖地
    政事所於97年5月29日到場測量結果，原告丁○○、乙○○
    所有坐落於新竹縣湖口鄉○○段1296-47地號土地如附圖所
    示編號K-N-B-C-D-E-F-G-H-I-J-K圍繞之範圍，遭被告占用
    並鋪設柏油及水泥，面積340.1平方公尺；原告丙○○所有
    坐落於新竹縣湖口鄉○○段1297地號土地如附圖所示編號
    L-M-A-B-N-K-L圍繞之範圍遭被告占用鋪設柏油及泥，面積
    28.68平方公尺之水泥及柏油。
  2.被告無權占用原告所有之系爭土地，原告自得基於民法第
    767條規定所有物返還請求權之法律關係，請求被告返還系
    爭土地。
  3.另被告無權占用原告所有之系爭土地，原告自可依民法第
    179條之規定，請求被告按月給付自起訴狀繕本送達之承日
    起至返還系爭土地之日止，相當於租金之不當得利，計算方
    式為：占用面積×土地申請地價10%÷12(1296-47地號土地
    之申請地價為每平方公尺304元，故每月不當得利金額為：
    340.1×304×10%÷12＝862元；1297地號土地之申報地價為
    每平方公尺1360元，故每月不當得利金額為28.68×1360×
    10%÷12＝325元)
  4.至被告雖主張本件有民法第425 條之1 規定之適用，但原告
    認
    本件並無該條規定之適用。
  5.對被告主張之陳述：
  (1)被告以被告之前手即第三人羅明鑑在民國74年7 月20日向原
    地主傅勝芳、傅騰芳及丙○○三人購買坐落於新竹縣湖口鄉
    ○○段湖口小段169 、170-10、170-12等三筆地號土地，當
    時雙方在買賣契約書上記載「乙方 (傅勝芳、傅騰芳及丙○
    ○)所 有全落於湖口鄉○○○段第170 地號土地內現有三米
    半道號乙方不得任意棄除，永久供甲方 (即羅明鑑)通 行用
    ，但日後甲方申請工廠登記須8 米，乙方亦無條件蓋章同意
    。」而後被告於76年7 月15日，被告復自前手即訴外人羅明
    鑑、陳英達買得上開169 、170-10等地號土地，且在其雙方
    所簽訂之不動產買賣契約書上亦有約明：「本不動產買賣契
    約與乙方 (即羅明鑑、陳英達)於74 年7 月20日與傅勝芳等
    三人所訂契約內，其約定事項欄第一、二條所約定之條件繼
    續有效」為由，主張被告係有權使用原告等人所有前述系爭
    土地，惟查：
  債之關係，係指特定人對於特定人得請求為特定行為之法律
    關係，權債權人惟有對債務人始得主張，第三人並不受債權
    之拘束。
  訴外人傅勝芳、傅騰芳及原告丙○○雖於74年7月20日在和
    訴外人羅明鑑簽訂買賣契約書，並且簽訂不在上開買賣標的
    內之湖口鄉○○○段第170地號土地內現有三米半道路供買
    方即羅明鑑使用，此種約定屬於債權關係，亦即傅勝芳、傅
    騰芳及原告丙○○僅係提上述道路供羅明鑑使用，並非提供
    了任何第三人皆可使用；至於羅明鑑再與被告簽訂買賣契約
    並就其相互間權利義務為約定，則其約定之效力僅及於羅明
    鑑與被告間，並不能對抗傅勝芳等三人，更何況本件原告丁
    ○○、乙○○等二人與訴外人羅明鑑間並無簽訂任何協議，
    本案原告丁○○、乙○○與丙○○等三人與被告間並未簽訂
    任何協議，是被告據其與訴外人羅明鑑之約定，即主張可以
    佔用使用原告等所有前開土地，顯無理由。
  (2)再者，原告提起本件訴訟請求返還之標的，並非指在74年間
    即已設置之道路，而係指在97年3月2日被告在上述道路旁另
    外設置之道路而言，被告以其有權使用74年間設置之道路為
    抗辯，顯無理由。
  (3)訴外人謝桂英、傅騰芳簽訂前開土地使用同意書予被告，僅
    係因與被告協議以方便被告請領建築執照之故，渠等並無同
    意被告使用逾原有3.5 公尺寬道路範圍之意，被告與謝桂英
    所簽訂之協議書中亦載明被告不因謝桂英同意其請領建照取
    得使用權。況該土地使用同意書簽訂至今近20年，被告從未
    主張或要求系爭土地前手拓寬舊有8 公尺道路使用，亦可證
    明該使用同意書僅是為方便被告請領建照之用，而非被告可
    將原3.5 公尺寬之道路擴寬為8 公尺。
  (4)系爭土地之前手即訴外人謝桂英、傅騰芳與被告簽訂上開土
    地使用權同意書為原告等人所不知，且原告等三人取得該土
    當時僅有寬約3.5 公尺之舊有道路，並無被告主張之8 公尺
    道路，被告主張就該土地之使用權具有公示性，顯有誤會。
  (5)被告所經營之工廠早已停業2 年多，現今廠址係出租訴外人
    中洲公司使用，且被告於本院97年5 月7 日庭訊時亦承認係
    因被告要出售該工廠，始想拓寬道路，以利出售，可見被告
    拓寬道路目的在於出售而非使用，因此本件被告因要出售工
    廠之一己私利，主張與原告等前手之同意書於20年後始動工
    拓寬原有道路，損害原告等之使用系爭土地之權利，自應為
    法所不許。
二、被告之聲明及陳述：
(一)、聲明：原告之訴駁回，訴訟費用由原告負擔。
(二)、陳述：
  1.按「行使權利，履行義務，應依誠實及信用方法」，民法第
    148條第2項有明文。本件原告等以被告無權占用前揭原告丁
    ○○、乙○○所共有系爭第1296-47地號土地面積315平方公
    尺及無權占用被告丙○○所有系爭1297地號土地面積20平方
    公尺，依民法第767條請求返還前揭2筆土地，並請求自起訴
    狀本送達之翌日起依民法第179條訴請相當於租金之不當得
    利云云。
  2.經查，引據原告等所提土地謄本所示，系爭第1297地號，實
    係分割自同段第170地號田地 (按第170地號田地係屬不規則
    形狀，於74年間在其上既有建物除原告之舊居外，尚有既存
    之廠房及辦公室)。系爭第1296-47地號土地實際上亦自重測
    後之第170地號土地。原告三人所主張返還之系爭2筆土地的
    長條型部分，係因早自74年間即已同意作為永久道路使用之
    私有道路，由於被告只能藉由此唯一道路才可對外聯，因上
    開道路年久失修，為方便通行計，被告近年來始行重修路面
    。豈料原告等見此機會，即又再次強行索取再次支付使用道
    路通行費，不然就以出價強要被告買受該私有道路之所有權
    方式讓被告選擇，由於其等行徑有違民法第148條契約誠信
    原則，被告不從，原告等遂提出本件訴訟。
  3.有關如原告所言占用系爭2筆地之長條型面積 (以下簡稱系
    爭道路)，何以有此系爭道路之產生，亦事關被告買受該唯
    一道路後區之不動產所有權並興建廠房之用。查最初始之不
    動產買賣契約上，原地主即與被告之前手訂明有上開系爭道
    作為永久通行使用之約定，而成為合約之重要條件，因系爭
    道路為對外聯絡唯一道路，被告所有廠房及地若無該唯一對
    外聯絡道路使用，即成為袋地，完全喪失利益，因此將該土
    地20年來產權變動狀況，說明以供本院參酌：
  (1)經查，74年7月20日被告之前手即第三人羅明鑑，為購買系
    爭道路後區之土地和現有廠房並作為預備擴廠房之用，遂向
    原地主傅勝芳、傅騰芳及原告丙○○三人購買系爭道路之後
    區為湖口鄉○○段湖口小段第169建號、第170-10地號、第
    170-12地號三筆土地及其上連順、國鑒二家有廠房。為解決
    買受標的之唯一對外聯絡方式，乃特於該不動產買賣契約書
    中附加「其他約定事項」【一、乙方 (指賣方)所有座落於
    湖口鄉○○段湖口小段第170號土地內現有三米半道路 ( 如
    附圖籃色部分)乙方不得任意廢除，永久供甲方 (指買方)通
    行用，但日後甲方申請工廠登記需八米，乙方亦應無條件蓋
    章同意。】
  (2)其後76年7月15日被告復自前手羅明鑑、陳英達買得除其等
    既有之部分土地外，亦包括同段第169、第170-10等地號土
    地及稅藉第2745號地上物 (即門牌號碼為湖口鄉鏡湖村16鄰
    湖口101號，指連順與國鑒兩家公司既有廠房)亦在買賣範圍
    之內。易言之，被告向羅明鑑亦承買系爭道路後區土地及既
    有廠房，在被告與羅明鑑等人在76年7月15日之不動產買賣
    契約書，在「其他約定事項第三條」亦有約明「本不動產買
    賣契約與乙方於民國74年7 月20日與傅勝方等三人所訂契約
    內，其他約定事項欄第一、二條所約定之條件繼續有效，包
    括雙方繼承人繼續有效」，也就是仍須延續有關系爭道路讓
    被告永久通行之使用作為買賣之重要條件。而74年之不動產
    買賣契約其他約定事項欄第二條示之系爭第170 地號土地紅
    色部分在74年7 月20日原約定本即屬買受標的內，僅受限當
    時土地法農地不得分割，但在76年之不動產買賣契約書中，
    買賣雙方復又針對前開範圍於76年8 月15日另訂附約，推派
    第三人即被告之配偶「林余金珠」向系爭第170 地號土地地
    主即原告丙○○之配偶謝桂英讓議經三方同意，由被告推派
    林余玉珠直接跳過前手羅明鑑而與賣方謝桂英簽署「買賣契
    約附約」，而前開買賣契約附約亦有原共有人傅騰芳作為關
    係人，而永久通行權之權利讓與人羅明鑑亦簽署見證人而願
    共同簽署其上已示同意受附約之拘束。該「買賣契約附約」
    中買賣又方亦約明「座落同段第170 地號土地上地上權 (
    指系爭道路既有路面)永 久由甲方 (指買方)使 用。」雖然
    與系爭道路之地主簽約之人非被告本人而係林余金珠，但除
    言明為76年7 月15日之買賣契約附約，更顯見原地主是知情
    原系爭道路後區之土地與廠房的買賣交易並進一步默示願讓
    被告仍以系爭道路作為永久通行使用，實無疑義。
  (3)且被告購買系爭道路後區土地及廠房目的，即在開設工廠擴
    建廠房使用，因此原買賣價格業已包括系爭道路之永久土地
    通行使用在內。因此當被告於78年在原址於「珍順實業有限
    公司」為名興建廠房取得建築執照，正因工廠使用關係，就
    連絡道路須有地主蓋妥永久使用同意書，因此被告在77年12
    月時即有向地主謝桂英及傅騰芳二人要求簽署「土地使用權
    同意書附圖」所同意之為8 公尺寬之系爭道路給「珍順實業
    有限公司」向新竹縣政府辦理興建之建築執照使用，最後「
    珍順實業有限公司」才得以順利興建完成，始能依法辦理工
    廠登記。被告並否認告提出被告與謝桂英於77年12月1 日簽
    訂協議書 (內載前述土地使用同意書僅係供方便申請建照使
    用，被告不因此而取得該土使用權)之 真正，該協議書上被
    告之簽名及印章均非被告所為。
  4.系爭道路供被告永久通行使用得拘束原告三人，並非無權使
    用和占有：
  (1)依前述事實觀，被告之前手羅明鑑就系爭道路永久通行使用
    向賣方 (原地主包括其中尚存之原告丙○○等三名共有人)
    在內作為買賣標的範圍內容。而在76年7 月、8 月系爭道路
    永久通行使用權連同後區廠房轉讓給被告之時，當時地主謝
    桂英和傅騰芳亦有參與並予同意，且另在該買賣契約附約第
    四條明定「座落同段第170 地號土地上地上權 (指系爭道路
    既有路面)永 久由甲方 (指買方)使 用」即系指同意供後區
    廠房土地所有人 (即被告)、 使用人「珍順實業有限公司」
    有就系爭道之永久通行權所用。雖系爭道路之部分所有權最
    後更異為原告丁○○、乙○○二人，唯丁○○與乙○○二人
    為原所有權人之親屬，而原告丙○○則因夫妻關係取得系爭
    第1297地號土地，基於民法第148 條之規定，自應嚴守契約
    誠實信用原則，始符當之，最高法院79年度台上字第2632
    號判例亦認：「行使權利，履行義務，應依誠實及信用方法
    ，民法第148 條第2 項定有明文。本件上訴人之夫張寶傳於
    69年11月6 日向高許蜜買受系爭土地，於高許蜜出具土地使
    用權同意書後，興建房屋11棟，系爭房屋係藉用趙時堅名義
    為起造人，實際上原始起造人為張寶傳，已如上述。至土地
    所有權因涉訟，延至77年6 月17日，始由高許蜜依買賣契約
    之約定，由張寶傳指定，於同年7 月11日由高許蜜直接移轉
    登記於上訴人，則上訴人之夫張寶傳購地建屋後，將房屋出
    售於第三人，土地所有權則指定移轉登記於自己之配偶即上
    訴人，而後由上訴人以土地所有人之地位，以輾轉取得房屋
    所有人，被上訴人為無權占有房地，訴請被上訴人拆屋還地
    ，顯然有背誠實信用原則。」可資參照。
  (2)再觀74年7月20日之初始不動產買賣契約書其他附註約明事
    項包括斯時還在第170地號土地範圍 (170地號全區如買賣契
    約附圖內之黃色區域所示)內「連順公司、國鑒公司二家廠
    房 (以粉紅色區域所示，門牌號碼為湖口鄉湖鏡村16鄰湖口
    101號【稅籍2745號】買賣不動產標示第二項所示)及第170
    地分土地 (即如紅色區域所示)」，顯然係屬原地主 (傅勝
    芳、傅騰芳及丙○○)三人將前開土地及其上建物之廠房連
    同出讓與被告之前手羅明鑑而後於76年7月轉讓至被告所有
    。至於170地號土地再因原地主或因大妻間贈與或因買賣而
    易手給現有原告三人，以致使土地及土地上之房屋本屬同一
    人所有，但部分已出讓土地及房屋卻先後讓與相異之人的既
    存事實，此一類似租賃關的準物權型態，得拘束土地、房屋
    之原地主和不同受讓人間，使其有繼續維持現狀的必要，始
    符契約誠信及原有使用目的。民法第425條之1第1項「土地
    及其土地上之房屋同屬一人所有，而僅將土地或僅將房屋所
    有權讓與他人，或將土地及房屋同時或先後讓與相異之人時
    ，土地受讓人或房屋窗讓人與讓與人間或房屋受讓人與土地
    受讓人間，推定在房屋得使用之期限內，有租賃關係。其期
    限不受第449條第1項之規定之限制。」亦有明定。既然在74
    年間原地主傅勝芳、傅騰芳及丙○○三人所出售之範圍除同
    意劃過系爭第170地號之私有系爭道路供後區土地、及在170
    地號土地上既有廠房作為道路永久使用，依據前開民法第
    425條之1第1項之精神，至少「紅色區域」【寬9.5米、長
    14.5米方型區塊 (內有辦公室)加上底30米高4米之三角區塊
    合計為197.75平方米】之系爭第170地號土地及附圖所示粉
    色區塊 (連順公司廠房)已然先轉讓給羅明鑑後又行轉讓給
    被告，而被告復在78年後改建之廠房之前亦取得原所有權人
    出具系爭道路使用同意書，最後系爭第170地號土地於重測
    分割及轉讓後才知原告所提出附圖紛雜情況，雖系爭第170
    地號土地，改由原告三人在之後分割自第170地號之兩筆土
    地為各別所有人，但仍不影響存有類如民法第425條之1第1
    項之情況，就受讓系爭第170地號之部分土地與其上原有廠
    房之被告而言，系爭道路既係為前開買受地產之土地使用之
    必要條件，則此一既有道路永久使用通行權之約定亦得參酌
    民法第425條之1的精神而持續拘束買賣契約之後續繼承人。
  5.綜合前述說明，本件被告對系爭道路用地係合法使用，並非
    無權占有，自亦非屬無法律上原因而得利，原告主張民法第
    767條回復原狀返還及訴請給付相當租金之不當得利，俱非
    有理。
  6.且系爭土地，被告有永久道路權，並讓前後手使用經年，對
    外本有公示性，基於公益原則，自應保護交易相對人，而前
    開永久使用同意書之出具人為謝桂英及傅騰芳，前者為原告
    丙○○之配偶，後者為系爭土地初始所有權人，其等早於78
    年間即出具上開道地永久使用權後使後區之工廠得以興建取
    得使用執照。無疑證明其等願讓後區之所有權人即原告有就
    系爭土地有永久通行使用權，具公示性，不因異其土地所有
    權人而異其效力。本件系爭道路8 公尺寬原即道路永久使用
    同意書所同意被告就系爭土地通行權範圍，則被告自身所需
    整地鋪設路面至8 公尺寬，並無不合法律及彼此約定之舉，
    土地所有權人即原告3 人自應容忍被告使用。
三、原告主張之下列事實，被告不爭執：
(一)、坐落於新竹縣湖口鄉○○段1296-47地號土地係原告丁○○
    、乙○○所共有，而坐落於同地段1297地號土地係原告丙○
    ○所有。
(二)、被告占用並鋪設柏油及水泥，供對外道路使用之面積：原告
    丁○○、乙○○所有坐落於新竹縣湖口鄉○○段1296-47地
    號土地如附圖所示編號K-N-B-C-D-E-F-G-H-I-J-K圍繞之範
    圍，面積340.1平方公尺；原告丙○○所有坐落於新竹縣湖
    口鄉○○段1297地號土地如附圖所示編號L-M-A-B-N-K-L圍
    繞之範圍，面積28.68平方公尺之水泥及柏油。
(三)、74年7月20日被告之前手羅明鑑，為購買系爭道路後區之土
    地和現有廠房並作為預備擴廠房之用，遂向原地主傅勝芳、
    傅騰芳及原告丙○○三人購買系爭道路之後區為湖口鄉○○
    段湖口小段第169建號、第170-10地號、第170-12地號三筆
    土地及其上連順、國鑒二家有廠房。於該不動產買賣契約書
    中附加「其他約定事項」【一、乙方 (指賣方)所有座落於
    湖口鄉○○段湖口小段第170號土地內現有三米半道路 (如
    附圖籃色部分)乙方不得任意廢除，永久供甲方 (指買方)通
    行用，但日後甲方申請工廠登記需八米，乙方亦應無條件蓋
    章同意。】
(四)、76年7月15日被告復自前手羅明鑑、陳英達買得除其等既有
    之部分土地外，亦包括同段第169、第170-10等地號土地及
    稅藉第2745號地上物 (即門牌號碼為湖口鄉鏡湖村16鄰湖口
    101號，指連順與國鑒兩家公司既有廠房)亦在買賣範圍之內
    。並於76年7月15日之不動產買賣契約書，在其他「其他約
    定事項第三條」亦有約明「本不動產買賣契約與乙方於民國
    74年7月20日與傅勝方等三人所訂契約內，其他約定事項欄
    第一、二條所約定之條件繼續有效，包括雙方繼承人繼續有
    效」。
    被告鋪設柏油及水泥面積，並經本院到場勘驗測量屬實，有
    複丈成果圖在卷可參，並有前述土地土地登記簿謄本、不動
    產買賣契約書在卷可證。
四、本件原告依民法第767條主張被告占有前述土地係無權占用
    ，請求拆除該柏油及水泥，並返還該土地，並請求給付相當
    於租金之不當得利，被告則以其係有權占用，認原告之主張
    並無理由，就兩造前述爭議，本院判斷如下：
(一)、被告所使用之原告要求返還之土地，係97年3 月2 日所新鋪
    設：
    原告主張要求被告返還之被告所使用之原告所有系爭土地上
    之柏油及水泥係在97年3 月2 日所新鋪設，被告則主張並不
    是新鋪設等語，惟依據原告所提出被告在鋪設該土地之照片
    ，就原有3.5 公尺寬道路以外之通路部分，原無道路，被告
    所用之挖土機在該地整地，是以原告主張被告所使用該部分
    之土地，係97年3 月2 日所新鋪設，應可採信。況就相件原
    告請求返還之土地與既有3.5 公尺之道路間有1 排路樹間隔
    ，如該部分之土地亦係供道路使用，自無可能有該排路樹間
    隔，是以該部分之土地應非供道路使用。
(二)、原告所占用並鋪設柏油及水泥之原告丁○○、乙○○所有坐
    落於新竹縣湖口鄉○○段1296-47地號土地如附圖所示編號
    K-N-B-C-D-E-F-G-H-I-J-K圍繞之範圍，面積340.1平方公尺
    ；原告丙○○所有坐落於新竹縣湖口鄉○○段1297地號土地
    如附圖所示編號L-M-A-B-N-K-L 圍繞之範圍，面積28.68 平
    方公尺部分係無權占有：
  1.被告主張其使用本件原告訴請拆除部分之土地，應係在其前
    手羅明鑑於74年間向傅騰芳等三人購買土地時之買賣標的範
    圍內，以供通路使用，僅因農地故無法登記，惟此觀羅明鑑
    與傅騰芳等三人所簽訂之不動產買賣契約書 (被告證一)買
    賣不動產標示欄並未包括本件原告請拆除之前述土地，原告
    此部分之主張與其所提山之證據矛盾，是以原告主張此部分
    之土地係在羅明鑑與傅騰芳買賣契約之範圍內，顯與事實不
    符，自無可採。
  2.被告另主張本件原告所訴請拆除之前述土地，係該土地原所
    有人同意提供羅明鑑使用，羅明鑑再移轉給被告使用，依民
    法第425 條之1 之規定，且具公示性，被告自屬有權使用，
    惟本院依據下列理由認被告就此部分之土地係無權使用：
  (1)本件事實無民法第425條之1規定之適用：
    民法第425條之1第1項規定：「土地及其土地上之房屋同屬
    一人所有，而僅將土地或僅將房屋所有權讓與他人，或將土
    地及房屋同時或先後讓與相異之人時，土地受讓人或房屋受
    讓人與讓與人間或房屋受讓人與土地受讓人間，推定在房屋
    得使用期限內，有租賃關係。其期限不受第四百四十九條第
    一項規定之限制。」最高法院94年度台上字第551號判決亦
    認：「民法第425條之1規定及本院48年台上字第1457號判例
    ，必須土地及其土地上之房屋同屬一人所有，而僅將土地或
    僅將房屋所有權讓與他人，或將土地及房屋同時或先後讓與
    相異之人之情形，始有其適用。」本件兩造爭執僅有土地，
    且被告係無償使用，與民法第425條之1規定不符，自無該條
    規定適用之餘地。
  (2)被告之前手羅明鑑與原土地所有權人間之使用土地之協議效
    力不及於被告：
    另被告主張其使用原告起訴請求返還之土地之權利係繼受自
    羅明鑑，而羅明鑑使用該土地之權利係經被原土地所有權人
    傅騰芳等三人 (含原告丙○○)之同意，原告則主張該同意
    效力不及於原告；經查：
  「按使用借貸契約係債之關係，僅於當事人間有其效力。丙
    買受系爭房屋，並不當然繼受其前手與系爭土地所有人間之
    使用借貸關係，原則上不得執該關係主張其有使用系爭土地
    之權利。惟於具體個案，尚應斟酌當事人間之意思、交易情
    形及房屋使用土地之狀態等一切情狀，如認土地所有人行使
    所有權，違反誠信原則或公共利益或以損害他人為主要目的
    ，仍應駁回其請求。」 (參見最高法院95年度第16次民事庭
    會議決議意旨)
  羅明鑑與原土地所有權人傅騰芳等三人之買賣契約附約約定
    就原有3.5 公尺之現有道路不得廢除，且羅明鑑申請工廠登
    記需8 公尺時，原土地所有權人傅騰芳等三人亦應蓋章同意
    ，有該不動產買賣契約書可參 (原告證據編號1)，惟原告起
    訴請求被告拆除所鋪設柏油及水泥，並返還之前述土地，係
    在原土地所有權人所同意羅明鑑使用之3.5 公尺通路外之土
    地，業經本院到場勘驗屬實，是以本件原告請求被告返還之
    土地，並不是在該3.5 公尺通路範圍內，自難以該買責契約
    附約認定被告係有權使用。
  至被告另主張原告請求被告返還前述土地之原所有權人謝桂
    英、傅騰芳曾於77年12月出具土地使用權同意書 (被告證五
    )，供被告所設立之珍順實業有限公司申請建造執照，就該
    附同意書附圖與本件原告請求返還土地比較，本件原告請求
    被告返還之土地部分應係謝桂英、傅騰芳所出具同意書之範
    圍內。惟謝桂英、傅騰芳同意珍順實業有限公司使用該部分
    土地，並未收取任何費用，是以該同意書之法律性質係屬「
    使用借貸」契約，依前述最高法院決議之見解，使用借貸契
    約係債之關係，僅於當事人間有其效力。被告受讓前述房屋
    及土地，並不當然繼受其前手羅明鑑與系爭土地原所有人間
    之使用借貸關係，原則上不當然得執該土地同意書對亦非出
    具同意書之原告等人主張其有使用系爭土地之權利。而被告
    雖係珍順實業有限公司之實際負責人，但謝桂英及謝騰芳出
    具同意書之對象係珍順實業有限公司，並不是被告，就此言
    ，被告自亦不得以該同意主張其有權得使用系爭道路用地。
  另依前開最高法院決議之意旨，應斟酌當事人間之意思、交
    易情形及房屋使用土地之狀態等一切情狀，如認土地所有人
    行使所有權，違反誠信原則或公共利益或以損害他人為主要
    目的時，始應駁回本件原告之請求，惟審酌本件原告丁○○
    、乙○○均係繼受前手之土地、被告係繼受自羅明鑑，被告
    就超過3.5 公尺寬道路部分之土地，於原土地所有權人謝桂
    英、傅騰芳出具同意書後近20年時間未曾使用，被告所經營
    之珍順實業有限公司之廠房使用3.5 公尺寬之道路對外通行
    已近20年等因素，認原告之請求並無違反誠信原則或公共利
    益或以損害他人為主要目的，是以應認被告與原因間並無使
    用借貸關係，被告係無權占有該超出3.5 公尺寬道路以外土
    地。
五、原告請求相當於租金損害賠償部分：
(一)、按無法律上之原因而受利益，致他人受損害者，應返還其利
    益，民法第179 條前段定有明文。又依不當得利之法則請求
    返還不當得利，以無法律上之原因而受利益，致他人受有損
    害為其條件，故其得請求返還之範圍，應以對方所受之利益
    為限，非以請求人所受損害若干為準，無權占有他人土地，
    可以獲得相當於租金之利益為社會通常之觀念，最高法院61
    年台上字第1695號判例意旨參照。
(二)、本件被告既無權占有系爭土地，已如上述，其因而受有相當
    於租金之利益，自應將其利益返還予原告，是原告依前揭規
    定及說明，請求被告給付自起訴起狀繕本送達之翌日即97年
    4 月11日起至交還土地之日止之相當於租金之損害，自屬有
    據。
(三)、再按依土地法第105 條準用第97條第1 項之規定，租用基地
    建築房屋，租金以不超過土地申報總價額年息百分之10 為
    限。又基地租金之數額，除以基地申報地價為基礎外，尚須
    斟酌基地之位置，工商業繁榮之程度，承租人利用基地之經
    濟價值及所受利益等項，並與鄰地租金相比較，以為決定，
    並非必達申報總地價年息百分之10最高額，此有最高法院68
    年度台上字第3071號判例意旨參照。查被告無權占有之前開
    土地係供對外通路使用，鋪設柏油及水泥，該土地臨新竹縣
    湖口鄉○○路，臨台一線省道約300 公尺，原種植竹子，有
    本院97年5 月29日勘驗筆錄在卷足憑。本院審酌系爭土地之
    坐落位置、工商業繁榮程度及被告占用系爭土地所得之經濟
    價值等情事，應認原告所受有相當租金之不當得利應以系爭
    土地申報地價年息百分之8 為適當，前開1296-47 地號土地
    之申請地價為每平方公尺304 元，故每月不當得利金額為：
    340.1 ×304 ×8%÷12＝689 元；1297地號土地之申報地價
    為每平方公尺1360元，故每月不當得利金額為28.68 ×1360
    ×8% ÷12＝260 元。
六、綜上所述，原告本於所有物返還請求權及不當得利之法律關
    係，請求被告應將坐落於新竹縣湖口鄉○○段1296-47地號
    土地如附圖所示編號K-N-B-C-D-E-F-G-H-I-J-K 圍繞之範圍
    、面積340.1 平方公尺之水泥及柏油剷除，並將土地返還原
    告丁○○與乙○○、被告應將坐落於新竹縣湖口鄉○○段12
    97地號土地如附圖所示編號L-M-A-B-N-K-L 圍繞之範圍、面
    積28.68 平方公尺之水泥及柏油剷除，並將土地返還原告丙
    ○○，暨被告自起訴狀繕本送達之翌日即97年4 月11日起至
    返還前述占用系爭土地之日止，按月給付原告丁○○、乙○
    ○新台幣689 元、被告自起訴狀繕本送達被告之翌日即97年
    4 月11日起至返還前開占用系爭土地之日止，按月給付告丙
    ○○新台幣260 元，為有理由，應予准許，逾此部分之請求
    ，為無理由，應駁回之。
七、本件事證已臻明確，兩造其餘主張及舉證，經審酌與判決結
    果尚不生影響，均不另一一論述，併予敘明。
八、據上論結，本件原告之訴為一部有理由，一部無理由，應依
    民事訴訟法第79條，判決如主文。
中    華    民    國    97    年    12    月    24    日
                  民事第一庭    法  官  王銘勇
以上正本係照原本作成。
如對本判決上訴，須於判決送達後20日內向本院提出上訴狀。
中    華    民    國    97    年    12    月    25    日
                                書記官  曾秀貞


司法院資訊處製作；財團法人民間司法改革基金會備份。
